臺灣高等法院臺南分院刑事裁定
111年度毒抗字第507號
抗  告  人  呂美伶
即  被  告          

上列抗告人即被告因強制戒治案件，不服臺灣臺南地方法院中華
民國111年6月9日裁定（111年度毒聲字第499號），提起抗告，
本院裁定如下：
    主  文
抗告駁回。
    理  由
一、抗告意旨略以：
　㈠抗告人因違反毒品危害防制條例，經法院裁定令入觀察勒戒
    處所，繼而轉戒治，勒戒期間還染上新冠肺炎，染疫後在勒
    戒所不斷地和染疫的同學關在同一房間，病毒不斷交叉感染
    。抗告人本身有氣喘和持續服用精神科藥物，臺南奇美醫院
    皆有病歷。
  ㈡抗告人依修正前之「有無繼續施用毒品傾向評估標準」評估
　  後認有繼續施用毒品傾向，惟抗告人應適用修正後之「有無
　  繼續施用毒品傾向評估標準，再行評估後或有評估為繼續施
　  用傾向之可能性。原裁定本能參考適用，然卻讓抗告人染上
　  疫情，如果抗告人命薄不就柱死在監所，加上抗告人先生年
　  事已高，婆婆又有老人痴呆，思覺失調重，請求能予抗告人
　  自新的機會，將戒治改為戒癮治療，讓抗告人可以返家幫忙
    照顧年已六十幾歲的先生和80幾歲的婆婆。因「一罪不二罰
    」之刑事思潮有違而修正，修正後毒品危害防制條例第24條
    第1項、第35條之1立法說明未將現行毒品危害防制條例第24
    條第1項，得為附命完成治療後之緩起訴處分之情形納入，
    前述對受戒治人保安處分有不當之處，懇請鈞長重新審酌，
    且前揭說明有關「為求程序之經濟」，尚難足認為逕命戒治
    人為觀察勒戒或強制戒治等，拘束人身自由之保安處分之正
    當基礎已如前述，是最高法院依據立法目的。體系及法條文
    義參酌，毒品危害防制條例修正理由，施用毒品者有「病犯
    性犯人」特質，不能光是入監所的驗尿就認定抗告人要接受
    戒治處分，畢竟多數人幾乎在入監所都有驗尿呈陽性反應。
  ㈢檢察官依前科紀錄，即向法院聲請裁定令被告入所觀察勒戒
    ，再以驗尿之名義裁定戒治，對其累犯加重本刑部分超過其
    所應負擔罪責，對抗告人造成精神上的沉重壓力，而且心理
    師評估根本不到三分鐘，太離譜，入所時間，入臺南看守所
    後轉至高雄女子監獄所執行時，事實上，抗告人已無繼續施
    用毒品之傾向，然檢察官依其主觀意識的想法向鈞院聲請強
    制戒治，明顯扭曲事實真相，抗告人對鈞院所裁定深感不服
    ，因有許多案例皆是入所驗尿呈陽性，卻仍勒戒成功，為此
    ，依法提出抗告。
二、按「觀察、勒戒後，檢察官依據勒戒處所之陳報，認受觀察
    、勒戒人有繼續施用毒品傾向者，檢察官應聲請法院裁定令
    入戒治處所強制戒治，其期間為6個月以上，至無繼續強制
    戒治之必要為止，但最長不得逾1年」，毒品危害防制條例
    第20條第2項後段定有明文。又有無繼續施用毒品傾向之評
    估標準，並非完全以受勒戒人勒戒後之結果為準，勒戒前之
    各種情況，仍應作為評估之依據，依勒戒處所評分說明手冊
    規定，係以「前科紀錄與行為表現」、「臨床評估」及「社
    會穩定度」3項合併計算分數：㈠分數60分以上，判定為有繼
    續施用毒品傾向。㈡50分以下判定為無繼續施用毒品傾向。㈢
    51分至59分間判定者再做整體評估後決定，若判定為有繼續
    施用毒品傾向需加註理由。…而其中之「前科紀錄與行為表
    現」係依毒品犯罪相關司法紀錄、首次毒品犯罪年齡、其他
    犯罪相關紀錄、入所時尿液毒品檢驗、所內行為表現；「臨
    床評估」係物質使用行為、合法物質濫用、使用方式、使用
    年數、精神疾病共病（含反社會人格）、臨床綜合評估（含
    病識感、動機、態度、就醫意願）；「社會穩定度」則係依
    工作、家庭等，作為判斷分數之依據。因此，評斷有無吸食
    毒品傾向，係一具體個案之臨床實務及相關事證等情綜合判
    定，有其相當之專業依據及標準，且涉及專門醫學，又衡酌
    強制戒治之目的，係為協助施用毒品者戒斷毒品之心癮及身
    癮所為之一種保安處分類型，而該評估標準係適用於每一位
    受觀察、勒戒處分之人，具一致性、普遍性、客觀性，綜合
    判斷之結果，倘其評估由形式上觀察無擅斷或濫權等明顯不
    當之情事，法院宜予尊重。
三、經查：
　㈠抗告人前於民國109年1月13日凌晨4時許，因施用第二級毒品
    甲基安非他命，及於109年3月10日晚間11時許，因施用第一
    級毒品海洛因及第二級毒品甲基安非他命，經臺灣臺南地方
    法院於110年7月9日，以110年度毒聲字第693號裁定令入勒
    戒處所執行觀察、勒戒，有上開刑事卷宗在卷可查。抗告人
    入所執行後，勒戒處所依照新修正之「有無繼續施用毒品傾
    向評估標準」進行經評定後，結果在「前科紀錄與行為表現
    」合計為29分、「臨床評估」合計為38分、「社會穩定度」
    則為7分；若以動、靜態因子區分，其中「動態因子」為19
    分、「靜態因子」為55分，總計74分，而判定抗告人有繼續
    施用毒品之傾向，有法務部○○○○○○○○○○(下稱高雄戒治所)11
    1年6月6日高女戒衛字第11107000730號函暨所附「有無繼續
    施用毒品傾向評估標準紀錄表」及證明書附卷可憑，原審因
    而令被告入戒治處所強制戒治，期間為6個月以上，至無繼
    續強制戒治之必要為止，但最長不得逾1年，所為裁定，核
    無違法或不當之處。
　㈡抗告意旨雖執前詞提起抗告，然：
　⒈依前述高雄戒治所提出之「有無繼續施用毒品傾向評估標準
    紀錄表」，係適用新修正後之評估標準，並非如抗告意旨所
    指，以修正前之標準資為評估；另判斷有無繼續施用毒品傾
    向，並未以入所時之尿液檢驗結果為評估標準，抗告人此部
    分指摘顯有誤認。　　
　⒉又依修正後之「有無繼續施用毒品傾向評估標準說明手冊」
    及「有無繼續施用毒品傾向評估標準紀錄表」，其中關於「
    前科紀錄與行為表現」之第1項及第3項之計分方式均有所修
    正變動，修正前「有無繼續施用毒品傾向評估標準說明手冊
    」關於「前科紀錄與行為表現」第1項「毒品犯罪相關司法
    紀錄」計分方式為每筆10分，總分不設上限，第3項「其他
    犯罪相關紀錄」計分方式為每筆2分，總分不設上限，修正
    後「前科紀錄與行為表現」第1項「毒品犯罪相關司法紀錄
    」計分方式為每筆5分，總分上限為10分，第3項「其他犯罪
    相關紀錄」計分方式為每筆2分，總分上限為10分，此有法
    務部110年3月26日法矯字第11006001760號函可考，足見110
    年3月26日以前之評分基準，毒品犯罪相關司法紀錄所占比
    重過重，110年3月26日以後修正為「上限不得超過10分」，
    已不再對前科紀錄過度評價。且評估之標準並非僅有前科紀
    錄，而係綜合考量受評估者之毒品犯罪相關司法紀錄、首次
    毒品犯罪年齡、其他犯罪相關紀錄、入所時尿液毒品檢驗、
    所內行為表現；物質使用行為、合法物質濫用、使用方式、
    使用年數、有無精神疾病共病及其工作、家庭等一切因素。
    評分之項目有其專業考量，配分標準又合乎比例原則。另不
    論係觀察勒戒或強制戒治，均屬保安處分，目的均在協助施
    用毒品者戒除毒癮，預防再犯，而非對過去行為之處罰，與
    累犯加重其刑之規定無關。抗告人徒憑己見，自認已無繼續
    施用毒品之傾向、質疑評估結果之專業性、及指稱以前科作
    為評分項目，係對其累犯加重本刑部分超過其所應負擔罪責
    云云，均屬無據且有誤解法律規定，委無足採。至於抗告人
    所指，於觀察勒戒期間，感染新冠肺炎之受處分人均同住一
    室云云，然此屬於矯治機關之防疫規定，並非用以判斷有無
    繼續施用毒品傾向之標準，本院自無法加以審酌。
　㈢綜上所述，抗告人所執前詞指摘原裁定為不當，均無理由，
    應予駁回。
四、據上論結，應依刑事訴訟法第412條，裁定如主文。
中　　華　　民　　國　　111 　年　　6 　　月　　29　　日
                  刑事第二庭    審判長法　官  陳珍如
                                      法　官  黃裕堯
                                      法　官  包梅真
以上正本證明與原本無異。
不得再抗告。
　　　　　　　　　　　　　　　　　　　書記官　許雅華
中　　華　　民　　國　　111 　年　　6 　　月　　29　　日